【裁判字號】    97,上易,23
【裁判日期】    970409
【裁判案由】    分割共有物
【裁判全文】
臺灣高等法院高雄分院民事判決          97年度上易字第23號
上  訴  人  乙○○
訴訟代理人  張名賢律師
上  訴  人  丁○○
訴訟代理人  丙○○
被 上訴 人  甲○○
訴訟代理人  湯瑞科律師
上列當事人間因分割共有物事件，對於民國96年12月6 日臺灣屏
東地方法院96年度訴字第249 號第一審判決提起上訴，本院於97
年3 月26日辯論終結，茲判決如下：
    主  文
上訴駁回。
第二審訴訟費用由上訴人乙○○負擔。
    事實及理由
一、按訴訟標的對於共同訴訟之各人必須合一確定者，共同訴訟
    中一人之上訴，其效力及於全體，此觀民事訴訟法第56條第
    1 項第1 款規定自明。本件分割共有物訴訟，其訴訟標的對
    於上訴人乙○○及丁○○在法律上必須合一確定，故雖僅乙
    ○○就第一審判決提起第二審上訴，丁○○則未上訴，惟依
    上開規定，乙○○聲明上訴之效力，自應及於丁○○，合先
    敘明。
二、被上訴人主張：坐落於屏東縣里港鄉○○段431 之11地號土
    地（下稱系爭土地）為兩造所共有，應有部分比例為：伊占
    1753/5006 、乙○○占1500/5006 、丁○○占1753/5006 。
    系爭土地雖為農業用地，惟係民國89年1 月4 日前之共有耕
    地，依農業發展條例第16條第1 項第4 款規定，得分割為單
    獨所有，並不受分割後每人所有面積未達0.25公頃者不得分
    割之限制。且系爭土地依使用目的並無不能分割之情事，兩
    造亦無不能分割之約定，然兩造無法達成協議分割之決定，
    自得請求裁判分割。又因系爭土地僅西側面臨道路，故各共
    有人所分得之土地均應面臨西側部分，始有道路可通行。且
    系爭土地東側高於西側，雨水亦由東側覆流至西側，為避免
    排水至其他共有人土地，故如附圖一所示編號Ａ部分之土地
    分予伊，編號Ｂ、Ｃ部分之土地則分別分予乙○○、丁○○
    ，較為公允。至附圖明二之分割方法係再分出通路供未面臨
    道路之共有人通行，不僅浪費土地，且產生補償問題，尚有
    不當。爰依民法第823 條、第824 條之規定，請求裁判分割
    等情。
三、上訴人乙○○則以：伊同意分割，惟伊當時係購買系爭土地
    西側靠近道路部分，買賣價格較高，並在該處占有使用，附
    圖二之分割方法即係依照共有人之目前使用現況，並由被上
    訴人與丁○○各分得寬約3 米之通道，以便分割後可通行西
    側道路，此分割方法之優點為分割後土地較為方正，且兩造
    間相鄰關係縮小，日後爭執風險降低，依現狀分割，使用面
    積及現有權利狀態不變，土地價值與現狀相同，無庸另鑿水
    源，運輸較為便利，地上作物僅小部分須移除，無須改種其
    他作物，因寬度夠，農地利用價值提高，及面臨道路，不形
    成袋地，故較為允當等語，資為抗辯。丁○○則以：伊同意
    分割，且同意附圖一之分割方法等語，資為抗辯。
四、原審判決准予分割如附圖一所示，而為被上訴人勝訴之判決
    ，乙○○提起上訴，其聲明：(一)原判決關於分割方法部分廢
    棄，(二)上開廢棄部分，准依附圖二所示之方式分割，編號Ａ
    部分，面積0.1665公頃土地，分歸被上訴人所有；編號Ｂ部
    分，面積0.1665公頃土地，分歸丁○○所有；編號Ｃ部分，
    面積0.1424公頃土地，分歸乙○○所有。丁○○聲明：維持
    原判決。被上訴人聲明：上訴駁回。
五、兩造不爭執及爭執事項：
  甲、兩造不爭執事項：
    (一)系爭土地為兩造所共有，應有部分比例：被上訴人占1753
      /5006 、乙○○占1500/5006 、丁○○占1753/5006 。
    (二)系爭土地為農業用地，惟係89年1 月4 日前之共有耕地，
      依農業發展條例第16條第1 項第4 款規定，得分割為單獨
      所有，並不受分割後每人所有面積未達0.25公頃者不得分
      割之限制。且系爭土地依使用目的並無不能分割之情事，
      兩造亦無不能分割之約定，而兩造無法達成協議分割之決
      定。
    (三)系爭土地東側高於西側，目前西側為乙○○種植蓮霧，東
      側則分為南北二部，北側為被上訴人種植蓮霧，南側為丁
      ○○種植檳榔。而該土地上除有兩造種植之農作物外，僅
      有乙○○之馬達、水管，無其他地上物與建物。且該土地
      僅西側面臨道路可通行，該道路寬約5 米，其餘均未面臨
      道路可通行。
  乙、兩造爭執事項：如何分割較為適當？
六、本院判斷：
  (一)按各共有人，得隨時請求分割共有物。但因物之使用目的不
    能分割或契約訂有不分割之期限者，不在此限。共有物之分
    割，依共有人協議之方法行之。分割之方法，不能協議決定
    者，法院得因任何共有人之聲請，命為原物分配或變價分配
    ，民法第823 條第1 項、第824 條第1 、2 項分別定有明文
    。被上訴人主張系爭土地為兩造所共有，應有部分比例為：
    被上訴人1753/5006 、乙○○1500/5006 、丁○○1753/500
    6 之事實，業據提出地籍圖謄本、土地登記謄本各1 份及相
    片8 張為證（原審卷第3 至10頁），且為上訴人所不爭執，
    堪信為真實。又依上開土地登記謄本所載，系爭土地為農業
    用地，係89年1 月4 日前之共有耕地，依農業發展條例第16
    條第1 項第4 款規定，得分割為單獨所有，並不受分割後每
    人所有面積未達0.25公頃者不得分割之限制。且系爭土地依
    使用目的並無不能分割之情事，兩造亦無不能分割之約定，
    而兩造就系爭土地無法協議分割等情，為兩造所不爭執，堪
    信為真，揆諸上開說明，被上訴人訴請分割系爭土地，核無
    不合，應予准許。
  (二)次按裁判分割共有物，如採原物分割者，法院僅須斟酌共有
    物之性質及其經濟效用，作公平合理之分配即可。各共有人
    在分割前之使用狀況，固應加以考量，惟該使用狀況縱共有
    人間有分管之約定，法院亦不受其拘束（最高法院88年度台
    上字第1799號裁判足資參酌）。經查：
  1.系爭土地東側高於西側，目前西側為乙○○種植蓮霧，東側
    則分為南北二部，北側為被上訴人種植蓮霧，南側為丁○○
    種植檳榔。而該土地上除有兩造種植之農作物外，僅有乙○
    ○之馬達、水管，無其他地上物與建物。且該土地僅西側面
    臨道路可通行，該道路寬約5 米，其餘均未面臨道路可通行
    等情，業經原審於96年6 月29日至現場勘驗屬實，有勘驗筆
    錄可憑（原審卷第46頁），且為兩造所不爭執，堪可信實。
    則依附圖一所示之分割方法，兩造所各自分得之土地均可面
    臨西側道路，而得對外聯絡，無需經由鄰地對外通行，且分
    割後之土地，地形完整並適合農作使用，價值相當，應較符
    合公平原則。
  2.乙○○雖以附圖二之分割方法較為適當云云。惟該分割方法
    係在系爭土地西側之南、北兩處，分別分割寬約3 米之通道
    ，該通道並與被上訴人、丁○○使用之土地結合成1 筆土地
    ，各分予渠等單獨所有，惟自留該3 米通道後，將使被上訴
    人、丁○○得使用在農作上之土地更形減少，而損及土地之
    經濟價值。且兩造均不否認靠近道路之土地價值較高（原審
    卷第2 、66頁），故若依附圖二之分割方法，將使兩造分得
    部分價值顯不相當，產生應補償土地價值差額之問題，使分
    割方法複雜化。故除系爭土地無法為合理之分配，不得不以
    金錢補償方式，否則自無捨附圖一而採附圖二分割方法之理
    。
  3.乙○○又以附圖二之分割方法優點為分割後土地較為方正，
    且兩造間相鄰關係縮小，日後爭執風險降低，依現狀分割，
    使用面積及現有權利狀態不變，土地價值與現狀相同，無庸
    另鑿水源，運輸較為便利，地上作物僅小部分須移除，無須
    改種其他作物，因寬度夠，農地利用價值提高，及面臨道路
    ，不形成袋地，故較為允當云云。惟此分割方法係乙○○分
    得系爭土地西側面臨通道部分，被上訴人及丁○○則分得東
    側部分，並自留通道以對外聯絡，業如前述，造成分得土地
    並非方正，且相鄰關係較為增加，使用面積減少，並無上開
    利益。至系爭土地上目前均種植農作物，其中被上訴人與乙
    ○○均種植蓮霧，丁○○種植檳榔，乙○○尚有馬達、水管
    之地上物，故附圖一之分割方法，須剷除部分兩造種植之上
    開作物、另鑿水源使用等，地上作物權利固受有損害，然此
    與土地合理分配相較，該損失非鉅，自不得遽認附圖一之分
    割方法為不可採。是以，附圖二之分割方法僅對乙○○有利
    而已，對被上訴人及丁○○尚欠公允，而附圖一之分割方法
    ，與乙○○使用現況相較，雖使乙○○喪失一部分有利條件
    ，惟僅使共有人回歸原本應有之公平狀態，並非該分割方法
    對乙○○有何不利。
  4.至乙○○另以其當時係購買系爭土地西側靠近道路部分，買
    賣價格較高，並在該處占有使用云云，惟乙○○既僅取得系
    爭土地之應有部分，而非特定位置，且未與其他共有人協議
    分割，縱有使用之事實或共有人間有分管之約定，亦不得據
    此而認應分配其目前占用部分，法院自不受拘束，乙○○此
    部分之主張委無可取。
  (三)綜上，附圖一之分割方法符合公平原則及系爭土地之經濟效
    益，應最適當。至附圖二之分割方法則僅對乙○○有利，並
    未考量全體共有人之利益，尚非合理之分配方法，顯非可採
    。
七、綜上所述，被上訴人依民法第823 條、第824 條之規定，請
    求分割系爭土地，為有理由，應予准許。是則原審為被上訴
    人勝訴之判決，並諭知如附圖一所示之分割方法，經核並無
    不合，上訴論旨求予廢棄改判，為無理由，應予駁回。本件
    上訴係由乙○○提起，其既受敗訴之判決，第二審訴訟費用
    自應由其單獨負擔，較為合理。另本件判決之基礎已臻明確
    ，兩造其餘攻擊防禦方法及舉證，與判決結果不生影響，爰
    不予贅述，附此敘明。
據上論結，本件上訴為無理由，依民事訴訟法第449 條第1 項、
第85條第1 項後段，判決如主文。
中    華    民    國    97    年    4     月    9     日
                            民事第五庭
                                審判長法官  蔡明宛
                                法      官  曾錦昌
                                法      官  魏式璧
以上正本證明與原本無異。
本判決不得上訴。
中    華    民    國    97    年    4     月    9     日
                                書  記  官  林明威


司法院資訊處製作；財團法人民間司法改革基金會備份。
